臺灣高等法院刑事判決　　　　　　　　　　　　　九十一年度上訴字第一四六九號
　　上　訴　人　臺灣臺北地方法院檢察署檢察官
　　被　　　告　丁○○○
右上訴人因被告偽造文書等案件，不服臺灣臺北地方法院九十年度訴字第二三號，
中華民國九十一年四月三日第一審判決（起訴案號：臺灣臺北地方法院檢察署八十八
年偵字第二六二七Ｏ號）提起上訴，本院判決如左：
    主  文
上訴駁回。
    事  實
一、丁○○○曾有竊盜、賭博、贓物、違反麻醉藥品管理條例等多項前科，最近一次
    於民國八十六年間因違反麻醉藥品管理條例案件，經臺灣臺北地方法院判處有期
    徒刑六月確定，嗣於八十七年三月二十四日經通緝到案送監執行，於同年九月二
    十二日執行完畢。其於八十八年九月間，在臺北縣深坑鄉某地，明知真實姓名年
    籍不詳綽號「阿川」之人所持有懸掛車牌ＬＷ─六二九○號深綠色國瑞牌ＳＴ三
    ＥＰＮ型一千九百九十八ＣＣ自用小客車一輛，市價在新臺幣（下同）六十萬元
    以上，係屬來源不明之贓物（該車原車牌號碼係Ｌ七─九四○八號，為黃繡珠所
    有，於八十七年一月十九日下午十一時三十分許，在臺北縣三峽鎮○○街四十五
    號前，發現遭不詳人士所竊取），仍以二十萬元之低價向「阿川」購買，嗣於同
    年十一月三十日下午七時許，在臺北縣深坑鄉埔新一一五號前，為警查獲。
二、案經臺北市政府警察局信義分局報告臺灣臺北地方法院檢察署檢察官偵查起訴。
    理  由
一、訊據被告丁○○○對其於右揭時、地向「阿川」購買上開深綠色國瑞牌ＳＴ三Ｅ
    ＰＮ型自用小客車一輛之事實，固坦承不諱，惟否認有何贓物犯行，辯稱：其於
    八十八年八月間向「阿川」借用上開自用小客車，同年九月初其駕駛該車在深坑
    出車禍，警方有來處理，車子撞壞到修車廠修理其自負修車費用三、四萬元，「
    阿川」說是他太太謝淑媛之車，要求伊要以四十萬元將該車買下，並交付行車執
    照一本，約定車子修好再辦過戶，其於同年九月中在修車廠先交付「阿川」二十
    萬元，後來要付餘款二十萬元就找不到「阿川」，並不知道該車為贓車云云，然
    查上開國瑞牌ＳＴ三ＥＰＮ型自用小客車之車牌號碼原係Ｌ七─九四○八號，為
    被害人黃繡珠所有，於八十七年一月十九日下午十一時三十分許，在臺北縣三峽
    鎮○○街四十五號前，發現遭不詳人所竊取，業據被害人黃繡珠於警訊時指述綦
    詳，復有汽車新領牌照登記書、臺北縣警察局車輛失竊受理受理報案單影本各一
    紙、法務部調查局（九十）陸（三）字第九○一七六六一一號鑑定通知書一件及
    上開車輛照片六幀在卷足憑，該車既為黃繡珠所有而失竊之物，自屬於贓物，又
    被告先於八十八年十二月一日警訊時供稱：上開汽車係向綽號「阿川」者購得，
    因之前其向「阿川」借用該車時發生車禍，致該車修理過久，所以「阿川」叫伊
    先拿二十萬元將該車買為己有，伊不知「阿川」之真實姓名等語；嗣於同年十二
    月一日偵查中陳稱：上開汽車係其花二十萬元向吳聲重購得等語；又於同年十二
    月十日偵查中供陳：上開汽車係於八十八年八月間，在伊平溪鄉住處向「阿川」
    借的，當時沒有給行車執照，同年九月初其駕駛該車在深坑發生車禍，警察有去
    處理製作現場圖，發生車禍後其與「阿川」訂合約購得該車，才知他叫吳聲重等
    語，再於九十年六月二十七日原審調查時供稱：其向「阿川」借車後發生車禍，
    「阿川」叫伊賠償，將車賣伊四十萬元，其先給二十萬元，「阿川」真實姓名為
    陳重川或陳生川，其確定是這二個名字之一等語；後於九十年八月十五日原審調
    查時供稱：上開汽車係向吳聲重綽號「阿川」者購得，其於八十八年八月間向「
    阿川」借用該車時，是在臺北市朋友那裡交車給伊，詳細地點不清楚等語；於九
    十一年三月二十日原審審理時陳稱：其在深坑的球館向「阿川」借車，其與「阿
    川」認識不久約半年，與他不熟，平常沒有互相聯絡，記得他叫陳聲重，其駕駛
    該車發生車禍，警察有到場，只有丈量，沒有製作筆錄或現場圖等語，參諸被告
    上開供述，其就綽號「阿川」者真實姓名為何，先後供稱不知道、或為吳聲重、
    陳重川、陳生川、陳聲重，已有不一，且其自承與「阿川」認識不久、不熟，平
    常無聯絡，足見其與所謂「阿川」之人，並不熟識，再被告向「阿川」借用上開
    汽車之地點，被告先後供稱在其平溪鄉住處、在臺北市朋友處、在深坑的球館，
    明顯不一致，而被告與「阿川」既不熟識，自非經常碰面，則若被告確曾向「阿
    川」借用上開汽車，其對於借車地點此項實際生活經驗應不易淡忘，惟被告卻為
    上開不一之供述，是被告借車等之說自無可採，況被告向「阿川」借用上開汽車
    時未約定借用天數，只說借車去辦一下事情，又該車於被告購買時約出廠一年多
    ，尚屬新車，市價約六十萬元以上等情，被告亦供明在卷，則被告與「阿川」既
    非熟識，又不常聯絡，「阿川」焉有將價值約六十萬元以上之新車借予不熟識之
    人，復未約定返還期限之理？是被告供稱其於八十八年間向被告借用上開汽車云
    云，自更不足採，又被告向「阿川」借用上開汽車發生車禍時警方之處理方式，
    被告先供稱警察有去處理製作現場圖，後又陳稱警察有到場，只有丈量，沒有製
    作筆錄或現場圖，明顯矛盾，且查被告於八十八年八月間，並未於深坑地區發生
    交通事故，此有臺北縣政府警察局新店分局九十年十一月五日九十北警店刑字第
    二六七二七號函一件存卷足佐，足見被告辯稱其向「阿川」借用上開汽車發生車
    禍後送至修理廠維修，「阿川」騙伊是太太謝淑媛之車，要求其購買該車以賠償
    一節，亦屬無稽。另被告向「阿川」購得上開汽車之價金，其於警訊及偵查中均
    稱以二十萬元購得，迄原審調查時始改稱約定價金四十萬元，其給付二十萬元後
    就找不到「阿川」，其前後所述雖不一致，然就其給付二十萬元予「阿川」一節
    則無出入，參以被告於警、偵訊時距案發之時間較近，記憶較深，其當時此部份
    之供詞自較事隔一年九個月後於原審調查時之供述可信，是被告購得上開汽車之
    價金應以二十萬元為可採。再上開汽車尚屬新車，市價約六十萬元以上，被告亦
    承認，被害人黃繡珠於警訊時亦陳稱其上開汽車失竊，保險公司理賠六十二萬元
    等語，足見該汽車市價係在六十萬元以上無訛。被告雖辯稱上開汽車因車禍毀損
    ，其自負維修費用三、四萬元，與「阿川」約定車子修好辦過戶云云，然查被告
    於八十八年九月中在修車廠既與「阿川」約定以二十萬元購入上開汽車，且已交
    付車款，衡以常情，其等應於同時將汽車車籍移轉及汽車保險等事宜辦妥，而被
    告自承有多次購車經驗，對此應知之甚稔，竟未即時辦妥上述相關手續，顯然悖
    於常情。況被告係以低於市價甚多之價格購入上開汽車，復毋庸辦理車籍移轉及
    汽車保險等手續，顯見其明知上開汽車係屬來源不明之贓車，是被告辯稱不知係
    贓車，無非係卸責之詞，不足採信，本件事證明確，被告犯行堪以認定。
二、核被告丁○○○所為，係犯刑法第三百四十九條第二項之故買贓物罪。查被告有
    竊盜、賭博、贓物、違反麻醉藥品管理條例等多項前科，最近一次於八十六年間
    因違反麻醉藥品管理條例案件，經臺灣臺北地方法院判處有期徒刑六月確定，嗣
    於八十七年三月二十四日經通緝到案送監執行，於同年九月二十二日執行完畢，
    有臺灣高等法院檢察署刑案紀錄簡覆表一件在卷可按，其受有期徒刑之執行完畢
    後，五年以內再犯本件有期徒刑以上之罪，為累犯，應依刑法第四十七條規定加
    重其本刑。再被告行為後，刑法第四十一條之規定，業經於九十年一月四日修正
    ，並經總統於九十年一月十日公布，依法於九十年一月十二日生效，而修正後之
    刑法第四十一條第一項之規定「犯最重本刑為五年以下有期徒刑以下之刑之罪，
    而受六個月以下有期徒刑之宣告，因身體、教育、職業、家庭之關係或其他正當
    事由，執行顯有困難者，得以一元以上三元（業據罰金罰鍰提高標準條例第二條
    前段規定，就其原定數額提高為一百倍折算一日）以下折算一日，易科罰金，但
    確因不執行所宣告之刑，難收矯正之效，或難以維持法秩序者，不在此限」，此
    項修正有利於被告，依刑法第二條第一項前段之規定，適用裁判時之新法。又臺
    灣基隆地方法院檢察署九十九十一年度偵字第一○五號於原審移送併辦意旨另略
    以丁○○○於八十九年十一月間購買他人失竊之行動電話機及晶片持以播打電話
    涉犯贓物罪嫌等語。惟查本案被告犯罪之時間係於八十八年九月間，而併案部分
    被告犯罪之時間係於八十九年十一月間，前後已歷一年二月，尚難認其係基於概
    括之犯意為之，則併案審理部分與本案之犯罪事實之犯罪時間相距甚久，自無連
    續犯之裁判上一罪關係，是法院不得併予審理。
三、公訴意旨另略以被告丁○○○於八十八年十月間向「阿川」購入上開贓車後，以
    「阿川」所提供之偽造行車執照供臨檢之用，嗣於同年十一月三十日下午七時許
    ，在臺北縣深坑鄉○○街一一五號前為警查獲駕駛上開贓車，並自車內起出被告
    於八十八年七、八月間，侵占被害人甲○○、乙○○所遺失證件，進而偽造該二
    人署押之行動電話申請書兩紙，因認丁○○○涉有刑法第二百十六條、第二百十
    二條行使偽造行車執照罪嫌、第三百三十七條之侵占遺失物罪嫌、第二百十六條
    及第二百十條行使偽造私文書等罪嫌，公訴人認被告丁○○○涉有上開罪嫌，無
    非以右揭事實業經證人李惠萱、乙○○證述甚詳，復經比對其等簽名，顯與卷附
    行動電話申請書上簽名字跡相距甚遠，而證人即旭隆通信有限公司負責人游道隆
    證稱客戶留存申請書到時可領回保證金等語，足徵該申請書對申請人而言有經濟
    保留價值，再佐以與被告同時經警查獲之賴仁斌偵訊中稱該二紙行動電話申請書
    係被告所有等語，顯見被告確實以李惠萱二人之證件申請行動電話使用。至證人
    游道隆雖證稱該申請書應係申請人本人親自辦理，客人很多，已無印象等語，然
    該申請書並非李惠萱、乙○○二人申請已如前述，自不得以證人不復記憶之證詞
    遽為有利被告之認定，並有偽造之行動電話申請書二紙在卷可資佐證為其論據。
四、按犯罪事實應依證據認定之，無證據不得推定其犯罪事實；不能證明被告犯罪者
    ，應諭知無罪之判決，刑事訴訟法第一百五十四條、第三百零一條第一項分別定
    有明文。又所謂認定犯罪事實之證據，係指足以認定被告確有犯罪行為之積極證
    據而言，如未發現相當證據，或證據不足以證明，自不能以推測或擬制之方法，
    以為裁判基礎。又認定不利於被告之事實，需依積極證據，茍積極證據不足為不
    利於被告事實之認定時，即應為有利於被告之認定，更不必有何有利之證據。再
    者，刑事訴訟上證明之資料，無論其為直接證據或間接證據，均須達於通常一般
    人均不致於有所懷疑，而得確信其為真實之程度，始得據為有罪之認定，若其關
    於被告是否犯罪之證明未能達此程度，而有合理性懷疑之存在，致使無從形成有
    罪之確信，根據「罪證有疑，利於被告」之證據法則，即不得遽為不利被告之認
    定，其以情況證據（即間接證據）斷罪時，尤須基於該證據在直接關係上所可證
    明之他項情況事實，本乎推理作用足以確證被告有罪，方為合法，不得徒憑主觀
    上之推想，將一般經驗上有利被告之其他合理情況逕予排除，此觀諸最高法院七
    十六年臺上字第四九八六號、三十二年度上字第六七號判例意旨甚明。經訊據被
    告則堅決否認有何公訴人所指之行使偽造行車執照、侵占遺失物及行使偽造私文
    書犯行，辯稱：這絕對不是我去申請的，證人也指認不是我，根據申請書記載，
    本人申請就不用留證件，證人說都是本人來申請的，如果是我做的，我不可能把
    證據放在車上等，查扣案車牌ＬＷ─六二九○號自用小客車行車執照一枚係偽造
    之行車執照一節，固據證人即該車號汽車所有人謝淑媛與使用人丙○○分別於警
    訊及原審調查時證述甚詳，復有真正之ＬＷ─六二九○號自用小客車行車執照影
    本一紙在卷可稽。然遍查全卷，並無關於被告持上開偽造行車執照供臨檢使用之
    事證，自難單憑警方在被告駕駛之上開贓車內起出該偽造之行車執照，遽認被告
    有行使偽造行車執照供臨檢之事實。又證人即被害人李惠萱及乙○○固分別於警
    訊及原審調查時證述其等證件遺失或失竊之情形，而經核卷附被害人李惠萱及乙
    ○○之台灣大哥大股份有限公司（下稱台灣大哥大公司）行動電話服務申請書及
    同意書上客戶簽章欄及立同意書人欄署名之筆跡，確與其等在警訊或原審調查筆
    錄上署名之字跡炯異，此有台灣大哥大公司九十年七月四日九十資警八一二七九
    號函附行動電話服務申請書及同意書各二件在卷足憑。然參以上開行動電話服務
    申請書及同意書記載內容，其中客戶簽章欄、立同意書人署名欄係分別簽署「李
    惠萱」及「乙○○」，代理人欄均為空白，且據證人即承辦李惠萱上開申請事宜
    之旭隆通信有限公司負責人游道龍證稱：該申請書上客戶識別卡資料欄、資費計
    劃欄及專案別欄位由伊代填外，餘由客戶填寫，若係代理人來申請，伊都會請代
    理人在簽章欄留資料，並留代理人身分證影本，本件依照所留存之身分證影本，
    應是本人且係女孩來申請等語，雖證人游道龍稱應是本人來申請，惟證人李惠萱
    及乙○○已證述彼等未申請，可見證人游道龍誤認去申請之女子為本人，但證人
    游道龍證述係女子去申請應可採信，足徵上開行動電話服務申請書及同意書應係
    由假冒李惠萱或乙○○之女子前往申請時所偽造，尚無從據以推認係被告所偽造
    ，且無積極之證據足資證明被告與該二名假冒李惠萱或乙○○之女子有犯意聯絡
    或行為之分擔，證人賴仁斌於偵查中雖陳稱：行動申請書二張係丁○○○的等語
    ，惟證人賴仁斌係就警察在被告之車內查獲之東西認係被告所有，非其本人所有
    所為之陳述，證人賴仁斌並未證稱係被告去申請或係被告叫假冒李惠萱或乙○○
    之女子去申請之情事，亦無假冒李惠萱或乙○○之女子前往申請之有關行動電話
    扣案可資證明，自無從僅以證人賴仁斌表示上開行動電話申請書係被告所有，即
    直接推論被告有侵占被害人李惠萱及乙○○遺失或失竊之證件，再持往申請行動
    電話而偽造申請書等情事，況亦難據證人賴仁斌之所述，即遽認該申請書係屬被
    告所有。至上開行動電話申請書二紙雖在被告所駕駛之贓車內扣得，然既無積極
    證據足資證明被告確有侵占被害人李惠萱及乙○○遺失或失竊之證件後持往申請
    行動電話而偽造申請書之事實，尚難依此遽以侵占遺失物罪及行使偽造私文書罪
  相繩，此外，復查無其他積極事證足認被告有公訴人所指之上開犯行，揆諸前揭
    判例意旨及說明，其罪嫌即屬未足，自應為無罪之諭知。
五、原審經審理結果，認被告丁○○○關於故買贓物部分罪證明確，適用刑法第三百
    四十九條第二項、第四十七條、第四十一條第一項前段、刑法第二條第一項前段
    ，罰金罰鍰提高標準條例第一條前段、第二條之規定，並審酌被告故買贓物之行
    為，造成追贓不易，並未賠償被害人損失，及其犯罪之動機、目的、手段、所生
    危害及犯罪之態度等一切情狀，量處處有期徒刑陸月，並諭知易科罰金之折算標
    準，經核認事用法及量刑，均無不合，其餘之部分，原審經審理結果，認無其他
    積極證據足資證明被告有公訴人所指之該部分之前開犯行，而為被告此部分無罪
    之諭知，尚無不合，公訴人認前開量刑太輕，及證人游道龍之證言不可採，前開
    申請書對被告有經濟保留價值等，惟既查無其他積極事證足認被告有公訴人所指
    之此部分之上開犯行，且申請書已難遽認係被告所有，且警員亦無搜獲李惠萱或
    乙○○之身分證等物，則被告要據該申請書領回保證金亦非可行，是公訴人之上
    訴為無理由，應予駁回。
據上論斷，應依刑事訴訟法第三百六十八條判決如主文。
本案經檢察官洪泰文到庭執行職務。
中      華      民      國    九十一    年      九      月     二十四   日
                           臺灣高等法院刑事第十七庭
                               審判長法  官  陳  正  雄
                                     法  官  許  錦  印
                                     法  官  許  宗  和
右正本證明與原本無異。
檢察官就偽造私文書部分如不服本判決應於收受送達後十日內向本院提出上訴書狀，
其未敘述上訴之理由者並得於提起上訴後十日內向本院補提理由書（均須按他造當事
人之人數附繕本）。
                                      書記官  廖  艷  莉
中      華      民      國    九十一    年      九      月     二十六   日
附錄：本案論罪科刑法條全文
刑法第三百四十九條
收受贓物者，處三年以下有期徒刑、拘役或五百元以下罰金。
搬運、寄藏、故買贓物或為牙保者，處五年以下有期徒刑、拘役或科或併科一千元以
下罰金。
因贓物變得之財物，以贓物論。
